【裁判字號】    90,簡上,50
【裁判日期】    900725
【裁判案由】    清償債務
【裁判全文】
臺灣新竹地方法院民事判決   九十年簡上字第五○號
    上  訴  人  丙○○
    訴訟代理人  乙○○
    被上訴人    甲○○
右當事人間清償債務事件，上訴人對於中華民國九十年三月七日本院八十九年度竹北
簡字第二一六號簡易判決提起上訴，本院判決如左：
    主      文
上訴駁回。
第二審訴訟費用由上訴人負擔。
    事實及理由
一、上訴人主張：被上訴人與上訴人前為男女朋友關係，被上訴人共積欠上訴人借款
    新台幣（下同）二十萬元，為清償借款，被上訴人於民國八十九年二月九日將其
    所有車號Ｆ二─０三六五號自小客車一輛交予上訴人辦妥過戶讓與之，用以抵扣
    積欠上訴人之借款八萬元，並於同年二月十九日簽訂「汽車買賣合約書」一紙，
    至於其餘積欠之十二萬元部分，則於兩造簽訂之「汽車買賣合約書」附註四中記
    載：「甲方向乙方借款新台幣二十萬元整，故以汽車作為償還，尚欠十二萬元整
    」，為此基於消費借貸之法律關係提起本件訴訟，請求被上訴人給付上訴人十二
    萬元及自起訴狀繕本送達之翌日起至清償日止，按年利率百分之五計算之利息等
    語。並聲明：（一）原判決廢棄。（二）被上訴人應給付上訴人十二萬元，及自
    起訴狀繕本送達翌日起至清償日止，按年息百分之五計算之利息。
二、被上訴人則以：上訴人利用與被上訴人間有男女朋友關係，及被上訴人有精神耗
    弱之宿疾，於八十九年二月九日向被上訴人借用其所有、車籍登記為其妹江佩玉
    之車號Ｆ二─０三六五號自小客車使用，並稱要前往領取所標得之會款，需用被
    上訴人姊妹之身分證影本供擔保，騙得被上訴人所有之身分證影本，並使被上訴
    人在未告知其妹江佩玉之情形下，將江佩玉之身分證影本取交上訴人，上訴人言
    明當晚即還車，屆時卻未依約還車，於是當晚被上訴人即前往警局報案，翌日承
    辦員警查詢該車車籍資料即發現前開自小客車已過戶於上訴人名下。至同年二月
    十九日，被上訴人因與上訴人有結婚之計劃，始同意補簽汽車買賣合約書，並在
    上訴人所準備之空白汽車買賣合約書簽上姓名、電話、住址、身分證字號並按指
    印，豈料其後上訴人竟未經被上訴人同意即擅自於上開契約書填上附註四之內容
    ，偽造被上訴人積欠其十二萬元之假證據，至同年三月間始將汽車買賣合約書副
    本交付上訴人，被上訴人與上訴人間並無消費借貸法律關係存在等語置辯。並聲
    明：請求駁回上訴。
三、兩造不爭執之事實：
（一）被上訴人於八十九年二月九日將上開自小客車交付上訴人。
（二）上訴人於同日將上開自小客車辦理過戶登記於己。
（三）被上訴人於八十九年二月十九日在系爭汽車買賣契約書上簽名、蓋章、按指印
      。
（四）系爭汽車買賣契約書附註四之記載是在被上訴人於其上簽名、蓋章、按指印後
      才加上的，且被上訴人收到該契約書副本時，其上已有該項記載。
四、得心證之理由：
（一）本件兩造爭點如下：
  １、兩造間有無二十萬元之消費借貸法律關係存在？上訴人是否確已將二十萬元交
      付於被上訴人？
  ２、上訴人在系爭汽車買賣合約書加註附註四之內容，是否在被上訴人知悉並無異
      議之情形下填載於合約書上？
（二）法院之判斷：
  １、按民法第四百七十四條第一項規定：「稱消費借貸者，謂當事人一方移轉金錢
      或其他代替物之所有權於他方，而約定他方以種類、品質、數量相同之物返還
      之契約。」，消費借貸契約為要物契約，貸與人請求借用人返還借用物時，若
      借用人否認消費借貸契約之存在，則貸與人應對消費借貸契約已成立、借用物
      已交付借用人等事實負舉證責任，合先敘明。
  ２、經查，上訴人主張被上訴人向其借用二十萬元，以車號Ｆ二─０三六五號自小
      客車買賣價金八萬元抵償後，尚欠十二萬元之事實，為被上訴人所否認，辯稱
      ：並未向上訴人借款，八十九年二月九日上訴人詐騙被上訴人稱要借車使用，
      被上訴人交付後，上訴人竟將汽車過戶，翌日被上訴人始知汽車被過戶之情事
      ，因與上訴人有結婚之打算，所以在同年二月十九日補簽汽車買賣合約書，當
      時合約書並沒有附註四的記載，同年三月間上訴人才把汽車買賣合約書副本交
      付被上訴人，被上訴人看到附註四的記載，有打電話詢問上訴人，上訴人說是
      事後才寫上去的等語。而上訴人自認除汽車買賣合約書附註四之記載之外，別
      並無其他之證據足資證明借款之事實。
  ３、次查，汽車買賣合約書附註四「甲方向乙方借款新台幣二十萬元整，故以汽車
      作為償還，尚欠十二萬元整」之記載，係上訴人於被上訴人已於契約書上簽名
      、蓋章、按指印後才事後加註之事實，為上訴人所自認，而經本院八十九年度
      竹簡字第四一七事件將上開契約書送請內政部刑事警察局鑑驗之結果亦認：丁
      處字「為」（即上開附註中作為償還之「為」字）與指印無交錯處，惟其與背
      面丁１處有指印油墨痕跡，另丁２處指印油墨因後書寫之文字而轉印於丁１，
      以反射光檢視丁２，呈現失斷之痕跡，故丁與丁２判係先有指印後有文字等語
      ，此有該局八十九年十二月二十七日刑鑑字第一九五四三號通知書附於原審卷
      第六十六頁可稽，堪信為真實。
  ４、按一般人簽訂契約之程序，應係先將契約內容記載完畢後，由契約當事人審閱
      契約書之記載無誤後，才會在契約上簽章或按指印，且通常會在交易金額、標
      的物等契約要素之記載上亦簽章或按指印以表慎重，若事後對於契約內容有所
      增加，為明白表示該增加之內容在契約當事人合意之範圍，亦應會在附加之處
      簽章或按指印，而事實上本件汽車買賣合約書上有關汽車買賣之契約條款上有
      被上訴人之簽名三處，並均加蓋指印，足見上訴人為行事謹慎之人，而上訴人
      加註之附註四內容，乃在汽車買賣契約之外，有關另一筆借款事項之重要記載
      ，且本件上訴人於原審自承：是因為雙方對於借款金額有爭執，所以才在契約
      簽訂後十幾分鐘才加上附註四之記載云云，既然是事後才加入之內容，雙方對
      於該內容又有爭執，衡情，上訴人應會要求被上訴人於該條款上簽章或按指印
      始為合理，惟該附註四之記載並無被上訴人簽名或蓋指印確認之，自與常情有
      違，上訴人陳稱，因為沒有注意到所以沒有加蓋印章等語，不足採信。又上訴
      人雖主張附註四是在八十九年二月十九日簽定契約書之後十幾分鐘就已經寫了
      ，且在寫完後即將契約書副本交給被上訴人時，被上訴人並無爭執，因認無再
      用印之必要等語。然為被上訴人所否認，辯稱二月十九日當天並無附註四之記
      載，是同年三月間拿到買賣契約書副本時才發現加有附註四等語，並提出電話
      譯文一份為證（見原審卷第二十八至三十頁）。上訴人就交付汽車買賣合約書
      副本之時間未能舉證以實其說，所為被上訴人收受汽車買賣合約書副本後未異
      議，足認兩造間確有消費借貸關係存在之主張，亦難採信，本件汽車合約書附
      註四既係上訴人片面加註之文句，即不能單憑該記載遽以推認兩造間有借貸關
      係存在，上訴人之主張均不足採。
  ５、綜上，上訴人依消費借貸之法律關係存在，請求被上訴人給付十二萬元及自起
      訴狀繕本送達翌日起至清償日止，按年利率百分之五計算之利息，為無理由。
      原審因而為上訴人敗訴判決，於法並無不合，上訴意旨指摘原判決不當，求予
      廢棄改判，為無理由，應予駁回其上訴。
五、據上論結，本件上訴為無理由，依民事訴訟法第四百三十六條之一第三項、第四
    百四十九條第一項、第七十八條，判決如主文。
中      華      民      國    九十      年      七      月      二十五  日
                                    臺灣新竹地方法院民事第二庭
~B審判長法      官  蔡孟芳
~B      法      官  魏瑞紅
~B      法      官  彭洪英
右為正本係照原本作成
本判決不得上訴。
中      華      民      國    九十      年      七      月    二十五    日
~B法院書記官  吳美雲


司法院資訊處製作；財團法人民間司法改革基金會備份。
